【裁判字號】    97,消債更,484
【裁判日期】    970922
【裁判案由】    聲請更生程序
【裁判全文】
臺灣高雄地方法院民事裁定           97年度消債更字第484號
聲  請  人
即 債務 人  甲○○
上列當事人因消費者債務清理事件聲請更生，本院裁定如下：
    主  文
聲請駁回。
聲請費用由聲請人負擔。
    理  由
一、聲請意旨略以：伊因積欠華僑銀行等債權人計新台幣（下同
    ）9,921,891 元（其中無擔保債權計3,942,891 元），於民
    國95年5 月間依金融主管機關協調成立之中華民國銀行公會
    會員辦理消費金融案件無擔保債務協商機制，與債權人達成
    分期還款協議，同意自95年5 月起、分120 期、利率0%、每
    月繳納27,575元方式償還，並依協議內容繳款至96年3 月止
    。然因伊任職高雄市政府警察局交通警察大隊，月薪59,919
    元，然與配偶二人皆有負債，每月協商金額計需繳納50,219
    元，加上有2 名子女、年邁母親賴徐菊妹及重度精神障礙之
    大姊賴慧貞需扶養，實已無力負擔高達27,575元之協商分期
    款，致無法依原協商條件履行，爰依法聲請准允更生等語。
二、按債務人與金融機構協商成立者，不得聲請更生或清算，但
    因不可歸責於己之事由，致履行顯有重大困難者，不在此限
    ；本條例施行前，債務人依金融主管機關協調成立之中華民
    國銀行公會會員辦理消費金融案件無擔保債務協商機制與金
    融機構成立之協商，準用前項之規定；消費者債務清理條例
    （下稱消債條例）第151 條第5 項、第6 項定有明文。衡諸
    債之關係，係以當事人間之信賴關係為基礎，為社會經濟組
    織之重要支柱，故當事人於以法律行為追求自己之利益之際
    ，亦應顧及對方之利益，並考量債權債務在社會上之作用，
    本於誠實及信用之原則，行使債權及履行債務，是對於已陷
    入經濟上困境之消費者，若任其於惡性循環之債務窘境中自
    生自滅，將衍生嚴重之社會問題，難以維持安定之社會經濟
    秩序，故為兼顧債權人、債務人雙方之利益，對陷於經濟上
    困境之消費者，乃允其於消債條例施行後，得選擇以重建型
    之更生程序或清算型之清算程序清理其債務，藉以妥適調整
    債務人與債權人及其他利害關係人間之權利義務關係，保障
    債權人獲得公平受償，並謀求消費者經濟生活之重建復甦機
    會。惟對於已與金融機構協商成立，或於本條例施行前，已
    依金融主管機關協調成立之中華民國銀行公會會員辦理消費
    金融案件無擔保債務協商機制與金融機構成立協商之債務人
    ，若非因不可歸責於己之事由，致履行顯有重大困難，僅係
    為圖謀減免債務，而不為債務之履行，自有違債權契約為誠
    信契約之本旨，故依消債條例第151 條第6 項準用同條第5
    項前段之規定，不得聲請更生或清算，始能避免肇致道德危
    險。又按聲請更生或清算不合程式或不備其他要件者，法院
    應以裁定駁回之，但其情形可以補正者，法院應定期間先命
    補正，消債條例第8 條亦有明文規定。
三、經查：
  (一)聲請人現積欠華僑銀行等債權人計9,921,891 元（其中無擔
    保債權計3,942,891 元）債務，前於95年5 月間依金融主管
    機關協調成立之中華民國銀行公會會員辦理消費金融案件無
    擔保債務協商機制與債權人達成分期還款協議，同意自95年
    5 月起、分120 期、利率0%、每月繳納27,575元方式償還，
    而聲請人僅繳納至96年3 月止，即未再依協議繼續履行分期
    償還等情，有聲請人提出之債權人清冊1 份、財團法人金融
    聯合徵信中心當事人綜合信用報告1 份、協議書1 份（詳卷
    第8 至11頁、第43至57頁、第26至28頁）等附卷可稽。
  (二)查，聲請人96年度之所得計719,039 元，有96年度綜合所得
    稅各類所得資料清單1 紙（詳卷第22頁）可按，換算平均每
    月收入為59,920元（計算式：719039元÷12個月＝59919.91
    【元以下四捨五入】）。又依內政部社會司96年度高雄市每
    人每月之最低生活標準10,708元，且參酌96年度每人免稅額
    77,000元計算每人每月基本生活所需約6,500 元，而聲請人
    與其配偶傅瓊翎共同扶養2 名子女，是聲請人應負擔之子女
    扶養費計6,500 元，並聲請人母親賴徐菊妹及重度精神障礙
    之大姊賴慧貞之扶養義務人計3 人，即聲請人及其兄賴吉森
    、二姊賴慧美，是聲請人應負擔之扶養費計4,333 元（計算
    式：（6500＋6500）÷3 ＝4333.33 【元以下四捨五入】）
    ，從而聲請人應負擔之扶養費計10,833元（6500＋4333＝10
    833） 。據此，聲請人扣除家庭生活費用後，尚有餘款38,3
    79元（計算式：00000 －00000 －00000 ＝38379） 可供清
    償債務，是尚難認聲請人所達成之協商條件有何逾越聲請人
    還款能力之情事存在。
  (三)按依債務人與金融機構協商成立者，除非因不可歸責於己之
    事由，致履行顯有重大困難，否則不得聲請更生或清算，消
    債條例第151 條第5 項規定意旨甚明。是債務清償方案成立
    後，應由債務人按其條件履行，惟如於其後發生情事變更，
    在清償期間收入或收益不如預期，致該方案履行困難甚或履
    行不能，而有不可歸責於己之事由，始能聲請更生或清算。
    此項規定旨在避免債務人任意毀諾已成立之協商，濫用更生
    或清算之裁判上債務清理程序，蓋以債務清償方案係經當事
    人行使程序選擇權所為之債務清理契約，債務人應受該成立
    之協議所拘束。債務人既已與金融機構協商成立，如認該協
    商方案履行有其他不適當情形，自仍應再循協商途徑謀求解
    決。查，本件聲請人雖陳稱其與配偶2 人皆負債，每月協商
    金額計50,219元，並需撫養二名幼小子女、年邁母親及重度
    精神障礙之大姊，已無力負擔協商金額云云；然如前所述，
    依聲請人每月薪資所得59,920元，足以支應家庭生活費用及
    履行協商款項，難認其有何履行協商之重大困難可言。且本
    件協商金額為27,575元，是否有不可歸責於己之事由，亦應
    依該協商金額審酌，尚難以其配偶傅瓊翎亦與銀行協商，二
    人協商分期款合計高達50,219元，以為不可歸責之事由。又
    查，聲請人於95年5 月間協商成立前，即在高雄市政府警察
    局交通警察大隊任職，迄今仍是，並薪資未有增減或遭解聘
    等情事，且聲請人應負擔扶養子女、母及大姊義務之狀態，
    在聲請人與前述金融機關達成協商結論前即存在，足見聲請
    人前於95年5 月間債務協商成立時，與其於96年4 月毀諾、
    未依協議還款時，期間收入並無任何重大變化，則聲請人既
    能依原協商條件，依約繳付11期協商應繳納之款項，且聲請
    人既願與上揭金融機關達成還款協商，在無特殊情事之情形
    下，顯係在綜合評估其還款能力後，方與金融機關成立每月
    還款27,575元之協商條件。準此，本件既無情事變更，且無
    重大履行困難之處，又聲請人既有固定收入之履行能力，縱
    有履行不便，亦得經由個別債權銀行協商程序以求適當履債
    ，堪認債務人尚乏不可歸責於己致履行顯有重大困難之情形
    可言。
四、綜上所述，本件聲請人聲請更生，既無法立證證明其確於與
    金融機關達成前揭協商後，有不可歸責於己之事由，且依原
    協商條件履行亦非顯有重大困難，應屬聲請更生之要件不備
    ，又無從補正，依首揭條文之意旨，自應駁回其更生之聲請
    。
五、爰依消費者債務清理條例第8 條、第151 條第5 項、第15條
    ，民事訴訟法第78條，裁定如主文。
中    華    民    國    97    年    9     月    22    日
                  民事第六庭  法  官  洪榮家
上為正本係照原本作成
如不服本裁定，應於裁定送達後10日內，以書狀向本院提出抗告
，並繳納抗告費新臺幣1千元
中    華    民    國    97    年    9     月    23    日
                              書記官  胡美儀


司法院資訊處製作；財團法人民間司法改革基金會備份。
